【裁判字號】    94,上更(一),667
【裁判日期】    950209
【裁判案由】    傷害致死
【裁判全文】
臺灣高等法院臺南分院刑事判決     94年度上更(一)字第667號
    上  訴  人
    即  被  告  甲○○
                        現於臺灣臺南監獄執行中
    指定辯護人  本院公設辯護人  乙○○
上列上訴人因傷害致死案件，不服臺灣雲林地方法院94年度重訴
字第1號中華民國94年4月20日第一審判決（起訴案號：臺灣雲林
地方法院檢察署93年度偵字第4026號），提起上訴，判決後，經
最高法院發回更審，本院判決如下：
    主  文
原判決關於傷害致死及定執行刑部分均撤銷。
甲○○傷害人之身體，因而致人於死，處有期徒刑拾年。
    事  實
一、甲○○有施用毒品之習慣，於93年9月22日晚上22時左右，
    駕駛車號不詳之藍色自用小貨車，搭載其女朋友張為娟返回
    彰化縣竹塘鄉○○村○○路○段195號張為娟住處過夜，次日
    即同年月23日上午8時左右，駕駛上開車輛搭載張為娟離開
    ，自93年9月23日上午8時起至93年9月24日下午4時間，2人
    因故衝突，甲○○竟以傷害之犯意，毆打張為娟，甲○○原
    應注意毆打張為娟頭部，可能會造成顱內出血而死亡之結果
    ，而且客觀上能預見，竟因一時生氣，其主觀上雖無預見死
    亡結果，亦無殺害張為娟之故意，而仍出手毆打張為娟頭部
    ，並以手勒張為娟之頸部，導致張女左頸部壓痕2×2公分、
    額部皮下組織瘀傷3×3公分、右顳部皮下瘀傷4×3公分、右
    頂顳葉大面積硬腦膜下腔出血8×8公分，而因造成右頂顳葉
    大面積硬腦膜下腔出血，導致中樞衰竭死亡，同年月25日上
    午8時許，歐永和到上述甲○○棄屍處附近農地工作發現屍
    體，囑咐家人曾呅報警處理而查獲 (被告另犯遺棄屍體部分
    業經判決確定)。
二、案經雲林縣警察局斗六分局報請臺灣雲林地方法院檢察署檢
    察官偵查起訴。
    理  由
一、訊據上訴人即被告甲○○於本院前審審理時，矢口否認有傷
    害人致死之犯行，辯稱：伊並未打被害人，亦未以手勒張為
    娟之頸部，因張為娟施用毒品過量昏迷不醒，始打其臉部係
    想叫醒她，扶她下車時，頭部曾不小心碰到地面，因叫不醒
    伊又向人家借水給她喝，並將其拉至較柔軟草堆處，蓋上塑
    膠帆布，當時她還打呼，並未死亡，伊見其一直在睡覺，就
    離開，惟於本院更審時則坦承上開事實，並稱願意服刑等語
    。
二、查被害人張為娟之屍體係證人歐永和於93年9月25日9時左右
    ，在雲林縣林內鄉○○村○○○○○道路台鐵陸橋涵洞下發
    現，且發現時屍體以塑膠帆布覆蓋，業據歐永和於警訊及原
    審到庭證實，並有現場的照片附卷可按（詳警卷第37頁、39
    頁至第53頁、原審卷第105頁背面），而張為娟之屍體經法
    醫師解剖相驗並送法務部法醫研究所鑑定，發現其左頸部有
    壓痕2×2公分、左右臀部有擦地痕跡、左前臂後部擦傷3×3
    公分、額部皮下組織瘀傷3×3公分、右顳部皮下瘀傷4×3公
    分、右頂顳葉大面積硬腦膜下腔出血8×8公分，研判係遭外
    力傷害頭部，造成「右頂顳葉大面積硬腦膜下腔出」死亡，
    死亡方式為「他為」，有法務部法醫研究所（93）法醫所鑑
    字第1466號鑑定書附卷可以證明（附於相驗卷第26頁至第37
    頁），是被害人張為娟係遭外力加害致死，應可認定。
三、被告於原審及前審雖以被害人張為娟因施用毒品過量昏迷不
    醒，始打其臉部係想叫醒她，扶她下車時，頭部曾不小心碰
    到地面等語置辯，惟查：被告與被害人張為娟係男女朋友，
    且同居並發生性關係為被告所自承，二人關係甚為密切，若
    張為娟果真施用毒品過量，並已昏迷不醒，被告為何不將其
    送醫院治療，反將之棄置荒郊野外，並覆蓋塑膠帆布後即逕
    行離去，顯然違背常情，再被告供詞僅稱「打她一巴掌」，
    但打一巴掌絕不可能會造成上述左頸部壓痕2×2公分、右頂
    顳葉大面積硬腦膜下腔出血8×8公分之嚴重傷勢，另被告又
    辯解稱張為娟下車時摔倒，碰到石頭云云，然縱認顱內出血
    係因頭部碰到石頭而造成，亦不致造成被害人左頸部為何會
    有壓痕。況從張為娟屍體採取之血液、膽汁、胃內容物，經
    檢驗結果，並未發現含鴉片類、安非他命、鎮靜安眠藥類、
    農藥及其他毒藥物成分，有上述鑑定書可以證明，顯見被告
    於原審及前審所辯張為娟施打海洛因過量而昏睡，伊打其臉
    部係想叫醒她云云，應屬杜撰不實，參以被告於本院更審時
    則坦承上開事實，並稱願意服刑等語，益證被害人張為娟頭
    部之傷，應是被告甲○○毆打所造成，而左頸部壓痕，亦應
    是甲○○手勒所造成，甚為明確。
四、被告甲○○與被害人張為娟既為男女朋友之關係，2人並無
    深仇大恨，被告並無殺害張為娟之動機，僅因口角衝突加以
    毆打，應僅出於傷害之犯意，但甲○○原應注意毆打張為娟
    頭部，可能會造成顱內出血而死亡之結果為客觀上能預見，
    竟因一時生氣，其主觀上雖無預見死亡結果，亦無殺害張為
    娟之故意，而仍出手毆打張為娟頭部，並以手勒張為娟之頸
    部，導致張為娟受如事實欄所載之傷害，而因造成右頂顳葉
    大面積硬腦膜下腔出血，導致中樞衰竭死亡，其死亡與被告
    之傷害行為有因果關係，亦可認定。按因犯罪致發生一定之
    結果，而有加重其刑之規定者，如行為人不能預見其發生時
    ，不適用之，刑法第17條定有明文。而對該結果之發生，以
    行為人有預見之可能性為已足，又所謂能預見，乃指客觀情
    形而言，與主觀上有無預見之情形不同，若主觀上有預見，
    而結果之發生又不違背本意時，是屬故意範疇，故加重結果
    犯對加重結果之發生，客觀上雖有預見之可能，但主觀上並
    未預見（最高法院61年臺上字第289號、47年臺上字第920號
    判例要旨、91年臺上字第1042號判決要旨可資參照）。再按
    頭部、頸部是屬人體要害，頭部重創、頸部緊勒，極容易陷
    入昏迷、癱瘓、致中樞神經衰竭，因而死亡。此於社會通念
    上，乃一般常識。因此，被告甲○○出手毆打張為娟頭部，
    並以手勒張為娟之頸部，會造成張為娟發生死亡結果之可能
    性，應可認定。雖其主觀上雖無預見死亡結果，亦無殺害張
    為娟之故意，仍應對甲○○死亡之結果負責，核其所為係犯
    刑法第277條第2項之傷害致死罪。檢察官以被告甲○○毆打
    張為娟頭部，係「明知毆打人之頭部，可能足以致人死亡，
    竟不違背自己之意思」，亦即認為被告甲○○毆打張為娟頭
    部，是出於不確定的殺人犯意係犯刑法第271條第1項之殺人
    罪。惟查被告甲○○與被害人張為娟既為男女朋友之關係，
    2人並無深仇大恨，被告並無殺害張為娟之動機，僅因口角
    衝突加以毆打，應僅出於傷害之犯意，已如前述，且依被害
    人所受傷勢，應屬被告甲○○以徒手毆打造成，既未持用兇
    器傷害張為娟，亦難遽認張為娟之死亡不違背甲○○之本意
    ，檢察官之起法條，尚有未洽，因基本事實相同，故本院變
    更起訴法條，改依刑法第277條第2項前段之傷害致死罪論處
    。
五、原審對此部分予以論罪科刑，固非無見，惟查刑法上之加重
    結果犯，係以行為人對於加重結果之發生客觀上有預見之可
    能，能預見而不預見者為要件，刑法第277條第2項前段之傷
    害致死罪，依同法第17條規定，以行為人客觀上能預見其死
    亡結果之發生，而主觀上不預見為要件，因此加害人對於結
    果之發生「客觀上」能否預見、「主觀上」是否不預見，以
    及該項結果之發生有無違背其本意，均與加害人應負何種刑
    責之判斷攸關，原判決論處被告傷害致死罪，但事實欄僅記
    載被告原應注意毆打被害人頭部，可能會造成顱內出血而死
    亡，且客觀上為被告能預見，竟因與被害人發生衝突，遂出
    手毆打被害人頭部，並以手勒被害人之頸部，導致被害人身
    體受有上揭傷害，因右頂顳葉大面積硬腦膜下腔出血，導致
    中樞衰竭死亡等情，對於被告基於普通傷害之犯意毆打被害
    人及其主觀上未預見被害人將因頭部遭毆打致生顱內出血死
    亡之結果，未於事實欄內詳予記載，理由亦未予說明，尚有
    未合，被告此部分上訴意旨，否認犯罪，指摘原判決此部分
    不當，固無可取，但原判決既有前述可議之處，此部分即屬
    無可維持，應由本院撤銷改判，被告犯數罪，已定應執行之
    刑，此部分既經上訴而撤銷，原定之執行刑亦失所附麗，應
    並予撤銷，爰審酌被告之犯罪動機、手段、品性，智識程度
    及曾有犯罪前科，且與張為娟有親密關係，於爭執中出手毆
    打，卻對頭部毆打，下手過重，導致不可彌補之嚴重後果，
    而其於張為娟死亡後，又不願面對事實，反而收受贓車、竊
    取帆布，棄置屍體於荒野，努力掩飾犯行等一切情狀量處有
    期徒刑十年，以示懲戒。
六、據上論斷，應依刑事訴訟法第369條第1項前段、第364條、
    第299條第1項前段、第300條、刑法第277條第2項前段，判
    決如主文。
本案經檢察官林炎昇到庭執行職務。
中    華    民    國    95    年    2    月    9    日
                  刑事第五庭    審判長法  官  楊明章
                                      法  官  吳森豐
                                      法  官  戴勝利
以上正本證明與原本無異。
如不服本判決，應於收受本判決後十日內向本院提出上訴書狀。
其未敘述上訴理由者並得於提起上訴後十日內向本院補提理由書
狀（均須按他造當事人之人數附繕本）「切勿逕送上級法院」。
                                      書記官 李珍鳳
中    華    民    國    95    年    2    月    10    日
附錄：本案論罪科刑法條全文：
刑法第277條：傷害人之身體或健康者，處三年以下有期徒刑、
             拘役或一千元以下罰金。
             犯前項之罪因而致人於死者，處無期徒刑或七年
             以上有期徒刑；致重傷者，處三年以上十年以下
             有期徒刑。


司法院資訊處製作；財團法人民間司法改革基金會備份。
